【裁判字號】    89,易,4021
【裁判日期】    900327
【裁判案由】    妨害名譽
【裁判全文】
臺灣高雄地方法院刑事判決                        八十九年度易字第四二一號
    公  訴  人  臺灣高雄地方法院檢察署檢察官
    被      告  丁○○
    選任辯護人  尤挹華
右列被告因妨害名譽案件，經檢察官提起公訴（八十九年度偵字第四０九號），本院
判決如左：
    主  文
丁○○意圖散布於眾，而指摘足以損害他人名譽之事，處有期徒刑肆月，如易科罰金
，以參佰元折算壹日。
    事  實
一、丁○○於民國八十八年間，以名譽受侵害為由，對甲○○提起損害賠償之民事訴
    訟，後經本院受理以八十八年度訴字第一九一八號民事案件審理，於八十八年十
    二月二十三日九時三十分許，上開案件在本院民事第五法庭公開審理時，丁○○
    竟意圖散布於眾，指稱「我聽人說被告（即甲○○）之母（即乙○○）向人說謝
    靜雯法官有向他們拿新台幣（下同）二千萬元（起訴書誤載為二百萬元）」等語
    ，指摘甲○○、乙○○涉有行賄法官之犯罪行為，足以毀損甲○○、乙○○之名
    譽。
二、案經甲○○、乙○○訴由台灣高雄地方法院檢察署檢察官偵查起訴。
    理  由
一、訊據被告丁○○固不諱言有於前揭時地，上開損害賠償案件開庭之公開場合，當
    庭指稱「我聽人說被告之母向人說謝靜雯法官向他們拿二千萬元」等語之事，惟
    矢口否認有何妨害名譽之犯行，辯稱：其係因告訴人甲○○、乙○○與謝靜雯法
    官間有誹謗訴訟，雙方已達成和解，且有相片資料，從而基於合理之懷疑相信所
    述之事屬實，況其於上開民事案件開庭時陳述此事，係為從事訴訟上之攻擊防禦
    ，作為該案件賠償金額依據，且其僅於法庭上言及此事，未在其他場合向他人述
    說云云。惟查：
  (一)上開民事案件八十八年十二月二十三日開庭錄音帶經檢察官勘驗結果，疑因錄音
    設備瑕疵而未錄到被告前揭言詞之情，雖有勘驗筆錄一份附卷為憑，然被告曾上
    開民事案件於審理時公然陳述該事之事實，已為告訴人二人指訴綦詳，亦為被告
    所不否認，並經本院調取上開民事案件民事卷宗核閱無訛，足認被告曾於前揭時
    地，公然陳稱「我聽人說被告之母向人說謝靜雯法官向他們拿二千萬元」等語，
    而「訴訟之辯論‧‧‧‧‧‧，應公開法庭行之」，為法院組織法第八十六條所
    明定，且法庭旁聽規則第二條更規定「除依法禁止旁聽者外，均許旁聽」，顯見
    不特定之人，均得任意出入公開法庭旁聽訴訟案件之進行，是被告於上開不特定
    多數人得以共見共聞之場所，陳述上開言詞，使旁聽者得以知悉其內容，堪認其
    主觀上即具有散布於眾之意圖。再觀之被告於上開民事案件所陳稱之言詞內容，
    係於公開法庭當眾陳稱告訴人乙○○訴說法官向其等拿錢之事，而行賄公務員及
    公務員收賄之行為，均為法所不許之行為，且為社會大眾所深感痛惡，是被告於
    公開法庭陳稱之，足以貶損、毀壞告訴人二人在社會上所保有之人格及聲譽地位
    等情，亦堪認定。
  (二)被告雖供稱當時係自高玉燕聽聞拿二千萬元之事，然證人高玉燕於偵查中對於檢
    察官歷次問及是否曾向被告說有位法官向告訴人拿二千萬之事時，均堅決否認，
    且證稱：「不是如此說的，我是說路竹那件事情聽說有債務一、二千萬元，是何
    事情，我未向劉某說王某有給法官一、二千萬元，我是聽見債務問題，不是拿錢
    給法官。」、「我只有跟他（即被告）講二千多萬元及綁白布條的事。」，況證
    人高玉燕於八十九年三月十三日檢察官訊問時，證稱係在八十九年二月份快過年
    時，聽見債務糾紛一、二千萬之事，而被告在法庭述說法官向告訴人拿錢之時則
    為八十八年十二月二十三日，係於證人高玉燕得知上開債務糾紛之前，足認被告
    辯稱係高玉燕告知法官向告訴人拿錢之事云云，實不足採信。又告訴人綁白布條
    載明誹謗謝靜雯法官言詞，因而涉訟，後則與謝靜雯法官和解，賠償六十萬元，
    且於報紙上登載道歉啟事之事實，為告訴人二人所不否認，並有照片三張、道歉
    啟事、和解書各一份附卷為憑，惟證人高玉燕係於八十九年二月間得知債務糾紛
    之事，且當時僅向被告陳稱路竹之事有債務糾紛一、二千萬元等情，已如前述，
    而報上所刊登之道歉啟事上並未敘及賠償事實，有道歉啟事一份可按，則被告如
    何依懸掛白布條之相片、道歉啟事及高玉燕之告知，即得知告訴人乙○○向人說
    謝靜雯法官向告訴人等人拿二千萬元之事，實令人懷疑，況上開民事案件係被告
    以名譽受損為由向告訴人甲○○請求損害賠償，與告訴人乙○○並無關聯，而於
    八十八年十二月二十三日辯論程序進行中，被告又係突然言及告訴人乙○○向人
    說法官拿錢之事，對於該事與該民事案件有何關聯則未予以說明，則告訴人乙○○及被告陳稱之前揭言詞與上開民事案件究有何關聯，亦令人匪夷所思，是被告
    辯稱其係基於合理之懷疑而陳稱上揭言詞，且以之作為訴訟上之攻擊防禦手段、
    賠償依據云云，要無足取。
  (三)再被告上開言論內容涉及告訴人二人名譽，且並無何合理懷疑之依據即於公眾場
    所發表上開言論，實難認其係基於善意而為，而核其主張，亦無刑法第三百十一
    條所定「一、因自衛、自辯或保護合法之利益者，二、公務員因職務而報告者，
    三、對於可受公評之事，而為適當之載述者，四對於中央或地方議會或法院或公
    眾集會之記事，而為適當之載述者。」各款之阻卻違法事由，從而本案並無刑法
    第三百十一條之免責問題。
  (四)綜上所述，被告所辯均為事後卸責之詞，不足採信。本件事證明確，被告犯行洵
    堪認定，應依法論科。
二、核被告所為，係犯刑法第三百十條第一項誹謗罪。其以一行為同時侵害告訴人甲○○、乙○○之名譽，觸犯構成要件相同之罪名，為想像競合犯。爰審酌被告未
    加查證即任意發表損害他人名譽之言論，且所用字眼易讓人聯想法官是否收賄、
    他人是否向法官行賄之事，嚴重影響司法信譽，犯罪後又矯言飾詞，態度不佳等
    一切情狀，酌情量處如主文所示之刑，並諭知易科罰金之折算標準。
三、公訴意旨另以：被告於前揭時地另稱「像我的呼叫器，他（即甲○○）連續扣，
    上次和他有糾紛的TOYOTA汽車那個人扣對方號碼，然後再扣連續一、二十個四，
    這幾天扣了幾十通」等，足以毀損甲○○名譽，認被告此部分涉犯刑法第三百十
    條第一項妨害名譽罪嫌。經查：訊之證人丙○○於本院審理中證稱：八十八年十
    二月份左右曾接獲被告電話，詢問是否撥打被告之呼叫器留下家中電話，且談及
    撥打呼叫器者尚留下「四四四」等不吉祥之數字，因其呼叫器上亦曾遭人留下不
    吉祥之數字，而其十月間曾與甲○○發生衝突，被告則與甲○○有法律訴訟官司
    ，遂猜測也許是甲○○對其不滿而留下該數字等語，核與被告供稱情節相符，衡
    之被告係因呼叫器上無端遭人留下證人丙○○電話號碼，打電話詢問後得知丙○○呼叫器上亦曾遭人留下不吉利之數字，且因二人均與告訴人甲○○有糾紛存在
    等情，而懷疑該事可能為告訴人甲○○所為，其所為之推論，尚屬合理有據，故
    尚難認其主觀上出於惡意而有誹謗他人之犯意，況告訴人甲○○遭被告指摘在呼
    叫器上留下不吉利數字之事，究對告訴人甲○○如何造成名譽上受損，告訴人甲○○於本案審理中並未具體陳稱，且未提出任何證據以資佐證，而本院亦復查無
    其他積極證據足資審認被告有公訴人所指之此部分犯行，惟公訴意旨既認此部分
    與前揭論罪科刑之誹謗罪間有接續犯實質上一罪關係，爰不另為無罪之諭知。
四、至公訴意旨以被告於八十九年十月二日下午五時五十五分，在本院刑事第六法庭
    公開審判時，向法官稱：告訴人甲○○在網路向其攻擊致其名譽受損，故對告訴
    人甲○○提起民事訴訟，提起訴訟後，告訴人甲○○等又在其住處放置炸彈等語
    ，足以毀損告訴人甲○○之名譽及社會評價之部分，與本案有連續犯之裁判上一
    罪關係而移送併案審理之八十九年度偵字第二三六九四號案件部分，經查：被告
    與告訴人甲○○因網路事件涉訟之事，為告訴人甲○○所不否認，並經本院調取
    八十八年度訴字第九一八號民事卷宗核閱無訛，而告訴人所稱被告所言家中遭人
    放置炸彈之事，被告堅決否認有指明為告訴人甲○○所放置，且供稱該案件已由
    檢察官偵查在卷，況該被告係於八十九年十月二日提及炸彈之事，與前開論罪科
    刑之八十八年十二月二十三日之誹謗犯行已相隔十個多月，實難認係基於概括犯
    意為之，從而此部分與前揭論罪科刑之誹謗部分並無連續犯之裁判上一罪關係，
    本院自無從併與審理，應由檢察官另行偵辦。
據上論斷，應依刑事訴訟法第二百九十九條第一項前段，刑法第三百十條第一項、第
五十五條、第四十一條前段，罰金罰鍰提高標準條例第一條前段、第二條，判決如主
文。
中      華      民      國      九十      年      三    月    二十七    日
                                  臺灣高雄地方法院刑事第一庭
                                          法  官  黃  悅  璇
右正本證明與原本無異。
如不服本判決，應於判決送達後十日內，向本院提出上訴狀。
                                          書記官  沈      蘊
中    華    民    國      九十      年      三      月      二十八      日
附錄法條：
刑法第三百一十條第一項
意圖散布於眾，而指摘或傳述足以毀損他人名譽之事者，為誹謗罪，處一年以下有期
徒刑、拘役或五百元以下罰金。


司法院資訊處製作；財團法人民間司法改革基金會備份。
